【裁判字號】    90,訴,257
【裁判日期】    901210
【裁判案由】    偽造文書
【裁判全文】
臺灣臺中地方法院刑事判決                            九十年度訴字第二五七號
    公  訴  人  臺灣臺中地方法院檢察署檢察官
    被      告  楊啟輝
右列被告因偽造文書案件，經檢察官提起公訴（八十八年度偵字第一九一九九號、第
一九二○○號、第一九二○二號），本院判決如左：
    主  文
楊啟輝共同行使偽造私文書，足以生損害於他人，處有期徒刑月，如易科罰金，以
佰元折算壹日。如附表一所示內容之各類所得扣繳暨免扣繳憑單正本、附表二所示
內容之在職證明書、服務證明書上服務單位之印文、負責人之署押、印文，均沒收。
    事  實
一、楊啟輝因急需現金週轉，適見中福興業有限公司（設台中市○○路○段八十一號
    六樓Ｃ室，下稱中福公司）所刊登代辦信用貸款之廣告，乃與中福公司之業務員
    程鴻學（起訴書誤載為吳碧慧，由臺灣臺中地方法院檢察署檢察官另案偵辦）接
    洽，惟楊啟輝因失業無工作，不符合信用貸款之條件。然因中福公司業務員程鴻
    學每辦成一件貸款，可向中福公司領取新台幣（下同）一萬五千元不等之佣金，
    程鴻學遂提供偽造之各類所得扣繳暨免扣繳憑單（下稱扣繳憑單）、在職證明書
    、服務證明書，以供楊啟輝可以順利獲得申貸。楊啟輝明知程鴻學所提供之扣繳
    憑單、服務證明書、在職證明書係屬偽造，竟與程鴻學基於偽造文書及意圖為自
    己不法所有之犯意聯絡，由程鴻學提供楊啟輝之年籍等資料，經由同公司之業務
    員陳思惠（業經另案判處有期徒刑八月）委請某真實姓名不詳而被稱呼為「林先
    生」之成年男子，於如附表一所示之行使日期前數日，在不詳處所，偽造如附表
    一所示內容之扣繳憑單，並將偽造之如附表二所示台良股份有限公司及負責人蔡
    美珍（起訴書誤載為蔡美真）之印章，分別蓋用在同表所示內容之服務證明書、
    在職證明書上，而偽造成楊啟輝在台良股份有限公司任職之服務證明書、在職證
    明書。楊啟輝繼於如附表一所示之行使日期，在台中市第十一信用合作社專門委
    員黃達政前往中福公司核辦對保時，據以行使該偽造之扣繳憑單及服務證明書、
    在職證明書，持向該合作社辦理「歡心理財」免保人消費性貸款三十萬元，足生
    損害於文書名義人台良股份有限公司、蔡美珍出具文書之正確性及台中市第十一
    信用合作社放款審核之正確性。楊啟輝於借得三十萬元後，扣除各種費用外，尚
    需向中福公司購買納骨塔位（每塔位約十二萬元），實得僅約十五萬元左右。迨
    八十八年一月二十七日，經員警在台中市○○路○段八一號六樓查獲中福公司涉
    嫌違反公司法罪嫌，再至台中市第十一信用合作社扣取借款人之擔保放款保管書
    件資料袋（共一千二百十一袋），而發現上情。
二、案經台中縣警察局烏日分局報請臺灣臺中地方法院檢察署檢察官偵查起訴。
    理  由
一、訊據被告楊啟輝固不諱言有右揭向台中市第十一信用合作社辦理「歡心理財」免
    保人消費性貸款，並貸得三十萬元之事實，惟否認有何行使偽造私文書之犯行，
    並辯稱：當時中福公司業務人員程鴻學稱只要提出國民身分證並找一個保證人即
    可以貸款，不知扣繳憑單、在職證明書等偽造之文書何來，亦未見過該等文書，
    對保時伊將印章交給對方，伊人只在那裡坐一下就離開云云。經查：
  (一)被告於本院審理中自承有偕同其自覓之保證人李連春前往對保，並稱保證人確實
    有對保，惟以前開情詞置辯，然與被告同往辦理對保手續之保證人既有在授信約
定書上對保簽章欄上簽名、捺指印，而被告復自承借款申請書、徵信報表、及授
    信約定書上均係係其自行簽名，依被告親自簽名之授信約定書上所註記被告對保
    之時間為八十七年七月二十四日十六時零三分，保證人之對保時間則為同日十六
    時零四分，二者時間密接，顯見被告於台中市第十一信用合作社承辦人辦理簽約
    及對保時，有確實為簽約及對保之行為，絕非僅止於坐在該處而已；又有關辦理
    對保手續之過程，業經證人即台中市第十一信用合作社專門委員黃達政於臺灣臺
    中地方法院檢察署八十八年度偵字第七五一五號案件偵查供証稱：「他們（指借
    款人）在對保時，才現場蓋上私章，表示他們所提出之資料真實」、「借款人都
    拿著（扣繳憑單）正本出來，讓我與影本核對相符後，才由他們自己或中福公司
    的人員蓋在其上」等語，有該訊問筆錄在卷可稽；又於八十九年五月十六日本院
    八十九年度訴緝字第五二０號案件審理時結證稱：「對保有時在中福公司，有時
    是在我們十一信的總社，對保的人員通常是由我及鄭信吉經理辦理，我們要借款
    人他們在授信約定書上簽名蓋章，扣繳憑單上被告的印章，是被告在我面前親自
    蓋的，但我沒有問他們內容之真偽，我有核對扣繳憑單正本，核對時他們坐在我
    對面，至於在職證明書都是正本，我就沒有再核對，但是第二天鄭信吉都會打電
    話到他們公司詢問。」、「扣繳憑單上的印章是中福公司的協助人員蓋的，被告
    當時坐在對面，我有告知他們在核對扣繳憑單，他們應該知情，我們每次約辦三
    、五件至二十多件，每件約五分鐘。」等語；證人鄭信吉於八十九年六月八日本
    院同上案件審理時結證稱：「現任台中市第十一信用合作社總社經理，我與黃達
    政互為授信或對保的工作，．．．詢問他們每月薪資、在公司的職位、公司成立
    多久等事項，徵信的資料我都會記錄在申請書上面或後面，被告回答的薪資資料
    都是大約的數字‧‧‧我徵信的目的，主要是要求證他們是否確實在該公司上班
    。」等語，亦有本院八十九年度訴緝字第五二○號刑事判決書在卷可按。依上開
    二位證人證詞均可證明被告於對保時，已知有上開扣繳憑單及在職證明，否則如
    何依資料內容回答對保人員所詢問之諸如任職何公司、擔任之職位、每月薪資．
    ．．等之問題，被告辯稱不知有上開偽造之扣繳憑單、在職證明書、服務證明書
    等文件云云，委係卸責之詞，不足採信。
  (二)另證人陳思惠（後改名為陳暐庭）於臺灣臺中地方法院檢察署八十七年度偵字第
    二六四四八號案偵查中供稱：取得扣繳憑單之方法有二種，一種是向他人購買，
    一種是自己用手寫。向他人購買部分，每天都會有一個林先生打電話來問伊是否
    需要扣繳憑單，伊提供林先生資料後，林先生就會交給伊所需的扣繳憑單，至於
    扣繳憑單上之資料，有些是由熱河路分公司的同事冒充稅務員打電話去查詢的，
    有些是依據名片上的資料；自己用手寫部分，伊曾看過文心路的同事用手寫過等
    語（見八十七年度偵字第二六四四八號卷第七十頁至第七十二頁，及八十八年度
    偵字第四五○○號起訴書）。又陳思惠嗣於八十九年七月二十七日本院八十九年
    度訴緝字第五二○號審理時結證稱：「我是中福公司的總機及業務員，我們在跟
    十一信辦理對保的時候，公司會提供一些假的工作證明及報稅資料，都是由業務
    員自己去設計提供，不一定是公司同意製作，對保之前都會跟貸款人說明這些是
    假的資料，跟他們套好，要他們配合，對保時貸款人應該都知道，因為還要辦理
    電話徵信，十一信也會詳細審核，沒有核准的也有很多。」等語，其證述內容與
    證人黃達政、鄭信吉之證詞相符，是亦可證明被告等確實明知上開為偽造資料，
    並與中福公司之業務員配合以達獲得貸款之目的。此外，並有如附表一、二所示
    扣案之扣繳憑單及服務證明書、在職證明書、台中市第十一信用合作社「歡喜心
    理」財免保人消費性貸款借款申請書、委託書、台中市第十一信用合作社授信約
    定書、台中市第十一信用合作社徵信報告表、台中市第十一信用合作社消費性貸
    款個人信用等級評定表暨應檢附資料表附卷可證。本案事證明確，被告右揭犯行
    足堪認定。
二、查扣繳憑單係刑法第二百十條所稱之私文書；服務證明書、員工職務證明書則屬
    同法第二百十二條之特種文書。被告楊啟輝偽造復行使上開文書，自足生損害於
    如附表一所示申報單位台良股份有限公司、扣繳義務人蔡美珍、如附表二所示服
    務單位台良股份有限公司及負責人蔡美珍出具文書之正確性、及台中市第十一信
    用合作社放款審核之正確性。故核被告楊啟輝所為，係犯刑法第二百十六條、第
    二百十條之行使偽造私文書罪，同法第二百十六條、第二百十二條之行使偽造特
    種文書罪及同法第三百三十九條第一項詐欺取財罪。被告因失業，而不符合信用
    貸款之條件，以行使偽造私文書方式詐貸，亦有詐欺取財犯行，雖公訴人漏未論
    及，惟起訴事實已敘述，且本院認該部分與已起訴部分有方法結果之牽連關係，
    屬裁判上一罪，本院自得併予審酌，附此敘明。被告偽造私文書及特種文書之低
    度行為，應各為行使之高度行為所吸收，均不另論罪。被告與中福公司之承辦業
    務員程鴻學間，具有犯意之聯絡與行為之分擔，均為共同正犯。至陳思惠、「林
    先生」與被告未有任何接觸，難認被告事前即知悉中福公司襄理程鴻學係經由陳
    思惠轉交「林先生」進行偽造，自不得認被告與陳思惠、「林先生」間，存有共
    犯之關係。被告同時地行使偽造私文書及行使偽造特種文書，係一行為觸犯數罪
    名，為想像競合犯，應從較重之行使偽造私文書罪論處；又被告所犯上開行使偽
    造私文書罪與詐欺取財罪間，有手段、目的之牽連關係，依刑法第五十五條之規
    定從一重依刑法第二百十六條、第二百十條之行使偽造文書罪處斷。爰審酌被告
    因個人經濟狀況不佳需現金周轉，為使銀行核准貸款，竟不惜以身試法，行使偽
    造之文書借貸，破壞社會金融交易安全及秩序，所生危害非淺，惟念及被告因經
    濟困窘，始為此下策，又社會歷練不足，遭人唆使利用等一切情狀，量處如主文
    所示之刑。
三、按被告楊啟輝行為後，刑法第四十一條業經總統於九十年一月十日公布修正，同
    年一月十二日生效，將修正前原規定「犯最重本刑為三年以下有期徒刑以下之刑
    之罪，而受六月以下有期徒刑或拘役之宣告，因身體、教育、職業或家庭之關係
    ，執行顯有困難者，得以一元以上三元以下折算一日，易科罰金。」公布修正為
    「犯最重本刑為五年以下有期徒刑以下之刑之罪，而受六個月以下有期徒刑或拘
    役之宣告，因身體、教育、職業、家庭之關係或其他正當事由，執行顯有困難者
    ，得以一元以上三元以下折算一日，易科罰金。但確因不執行所宣告之刑，難收
    矯正之效，或難以維持法秩序者，不在此限。併合處罰之數罪，均有前項情形，
    其應執行之刑逾六月者，亦同。」比較修正前、後條文規定之結果，以修正後之
    規定有利於被告，自應依刑法第二條第一項前段之規定，適用裁判時之法律即修
    正後之刑法第四十一條第一項前段之規定，就被告所處如主文所示之刑，併諭知
    易科罰金之折算標準。
四、如附表一所示內容之扣繳憑單，經被告持向台中市第十一信用合作社辦理貸款申
    請後，除影本留存於台中市第十一信用合作社外，正本均已返還被告，此觀之扣
    案之前開扣繳憑單上亦載有「本影本與正本相符，如有不實願負法律責任」等字
    樣自明，是該等扣繳憑單正本，既係被告所有，且供為犯罪所用之物，雖未扣案
    ，惟不能證明業已滅失，應依刑法第三十八條第一項第二款宣告沒收；至於「影
    本」已因行使而非被告所有，爰不諭知沒收；至於如附表二所示內容之服務證明
    書、在職證明書，業因行使而交付予台中市第十一信用合作社申請貸款，不復屬
    被告所有，惟其上服務單位台良股份有限公司之印文及負責人蔡美珍之印文、署
    押，均係偽造，不問屬於犯人與否，均應依刑法第二百十九條之規定宣告沒收。
    末者，如附表二所示內容之服務證明書、在職證明書上所蓋用之服務單位台良股
    份有限公司及負責人蔡美珍之印章，核屬「林先生」所偽造，被告就此部分既與
    「林先生」無共犯之關係，依從刑依附主刑之原則，自不得在本案諭知沒收，附
    此敘明。
據上論斷，應依刑事訴訟法第二百九十九條第一項前段，刑法第二十八條、第二百十
六條、第二百十條、第二百十二條、第三百三十九條第一項、第五十五條、第二百十
九條、第三十八條第一項第二款、第二條第一項前段、修正後第四十一條第一項前段
，罰金罰鍰提高標準條例第一條前段、第二條，判決如主文。
中      華      民      國      九十      年      十二    月    十      日
                                  臺灣臺中地方法院刑事第二庭
                                      法  官  呂  麗  玉
右正本證明與原本無異。
如不服本判決，應於判決送達後十日內向本院提出上訴狀，上訴於臺灣高等法院臺中
分院( 須附繕本 )。
                                      書記官
中      華      民      國      九十      年      十二    月    十      日
刑法第二百十六條
行使第二百十條至第二百十五條之文書者，依偽造、變造文書或登載不實事項或使登
載不實事項之規定處斷。
刑法第二百十條
偽造、變造私文書，足以生損害於公眾或他人者，處五年以下有期徒刑。
刑法第二百十二條
偽造、變造護照、旅券、免許證、特許證及關於品行、能力、服務或其他相類之證書
、介紹書，足以生損害於公眾或他人者，處一年以下有期徒刑、拘役或三百元以下罰
金。
刑法第三百三十九條
意圖為自己或第三人不法之所有，以詐術使人將本人或第三人之物交付者，處五年以
下有期徒刑、拘役或科或併科一千元以下罰金。
以前項方法得財產上不法之利益或使第三人得之者，亦同。
前二項之未遂犯罰之。
刑法第二百十九條
偽造之印章、印文或署押，不問屬於犯人與否，沒收之。
附表一：
┌─────┬────┬────┬──┬───────┬─────┬────┐
│所得人姓名│給付總額│扣繳稅額│年度│  申報單位    │扣繳義務人│業務員  │
│          │        │        │    │              │          │行使日期│
├─────┼────┼────┼──┼───────┼─────┼────┤
│楊啟輝    │635250  │28586   │86  │  台良股份有限│ 蔡美珍   │程鴻學  │
│          │        │        │    │  公司        │          │87.07.24│
└─────┴────┴────┴──┴───────┴─────┴────┘
附表二：
┌─────┬─────┬────┬─────┬───┬────┬─────┐
│文書名稱  │在職人姓名│所任職位│服務單位  │負責人│證明日期│備      註│
├─────┼─────┼────┼─────┼───┼────┼─────┤
│在職證明書│ 楊啟輝   │ 業務部 │台良股份有│蔡美珍│87.07.04│一份、偽造│
│          │          │ 主任   │限公司│      │        │印文      │
├─────┼─────┼────┼─────┼───┼────┼─────┤
│服務證明  │ 楊啟輝   │業務部  │台良股份有│蔡美珍│87.07.04│一份、偽造│
│書        │          │ 主任   │限公司    │      │        │署押、印文│
└─────┴─────┴────┴─────┴───┴────┴─────┘


司法院資訊處製作；財團法人民間司法改革基金會備份。
